【裁判字號】    87,重上,59
【裁判日期】    891212
【裁判案由】    給付工程款
【裁判全文】
臺灣高等法院民事判決        八十七年度重上字第五九號
    上  訴  人  方城營造股份有限公司
    法定代理人  董連城
    訴訟代理人  郭芳宜律師
    被 上訴 人  甲○○○○○○○      設台北市○○路○段四號
    法定代理人  朱正雄        .
    訴訟代理人  楊正評律師
                陳素雯律師
    複 代理 人  張莉玉                住台北市○○○路○段一二一號四樓之八
右當事人間請求給付工程款事件，上訴人對於中華民國八十六年十二月十七日臺灣臺
北地方法院八十六年度重訴字第一三二二號第一審判決提起上訴，本院判決如左：
    主      文
原判決關於駁回上訴人後開第二項之訴部分，及該部分假執行之聲請，暨訴訟費用之
裁判均廢棄。
被上訴人應給付上訴人新台幣肆佰零肆萬伍仟伍佰元，及自民國八十六年十月二十五
日起至清償日止，按週年利率百分之五計算之利息。
其餘上訴駁回。
第一、二審訴訟費用，由被上訴人負擔十分之六，餘由上訴人負擔。
本判決命被上訴人給付部分，於上訴人以新台幣壹佰拾肆萬玖仟元為被上訴人預供
擔保後得假執行，但被上訴人如於假執行程序實施前以新台幣肆佰零肆萬伍仟伍佰元
為上訴人預供擔保，得免為假執行。
    事      實
甲、上訴人方面：
一、聲明：
  (一)原判決廢棄。
  (二)被上訴人應給付上訴人新臺幣（下同）七百二十五萬八千元，並自起訴狀送達之
    翌日起至清償日止，按週年利率百分之五計算之利息。
  (三)願供擔保請宣告假執行。
二、陳述：除與原判決記載相同，茲引用之外，補稱略以：
  (一)上訴人就所承包被上訴人在苗栗縣竹南工業區內復興啤酒廠行政福利大樓營建善
    後工程（下稱系爭工程）並未逾期：
    1.上訴人承攬被上訴人行政福利大樓之土建、衛生、消防、電機等營建善後工程
      ，此類善後工程，其工程完工日期，均以其他一般建築等工程完工後一段期間
      （如三十天），作為計算工期之基準，蓋此類衛生、消防等工程，許多項目必
      須在其他一般建築工程完工後，才能著手施工。除已提出政治大學工程合約等
      可稽外，並經台灣省土木技師公會鑑定，亦持相同之看法。兩造就工期雖約定
      自開工後一○○日曆天完工，但因上訴人承攬上開衛生等工程之特性，無法以
      日曆天作為計算日，當以工程習慣為準，以符事實，且較公平合理。
    2.據被上訴人所出具驗收證明書載明中華工程股份有限公司（下稱中華工程公司
      ）就行政福利大樓裝修（建築）工程完工日期為民國（下同）八十四年五月十
      七日，如依前項說明以中華工程公司完成後三十天計算，則上訴人完工日期應
      為八十四年六月十七日，較被上訴人認定上訴人完工日期八十四年五月三十一
      日，提早十七日完工，自不生逾期罰款。
    3.上訴人承攬之土建工程部分總價為一千七百十六萬四千二百八十四元，其中施
      工項目與中華工程公司裝修部發生界面影響達五十六項之多，其金額為五百七
      十二萬六千一百元，其他衛生、消防設備、空調配電用導管、電機配電用導管
      等工程，大部分與中華工程公司、台安電機股份有限公司（下稱台安公司）、
      瑞勝股份有限公司（下稱瑞勝公司）均有界面影響，其中更有三十二項須俟中
      華、台安公司施工完成後，上訴人才能著手施工，則上開多項介面之工期應予
      免計。
    4.被上訴人於原審自認：「．．．．且源發營造工程股份有限公司（下稱源發公
      司）因故違約逃工，導致被告（即被上訴人）不得不於八十三年二月一日通知
      負責裝修工程承商中華公司停工，迄至八十四年四月二十日始通知中華公司復
      工。」等情。則上訴人依前項說明其中有三十二項須俟中華公司完工後，始能
      施工之事實，在中華公司於八十四年四月二十日未復工，至同年五月十七日竣
      工前，上訴人無從施工，此項延長工期之日曆天，依工程合約第廿五條約定，
      應不屬上訴人逾期之範圍。
    5.依鑑定報告及中華工程公司之第七十一、七十二施工週表，證明上訴人施工未
      逾期：
      據台灣省土木技師公會（下稱省土木技師公會）鑑定報告(六)評鑑結論載稱：「
      ．．．．又說明二檢送資料所列項目於中華工程交付方城施工，鑑估單項累計
      共需一八五日曆天，始可完工；就此地規模環境，現況工料分析，推估方城可
      分六大類分頭併行，計(1)鋁木門窗；(2)不鏽鋼門及金屬掛件；(3)木作；(4)舖設
      止滑銅條及不鏽鋼伸縮地坪、排水蓋版等；(5)廁所隔間、裝設衛生設備及其配
      件；(6)牆面地坪交接走道花台斬石及雜項收尾等。則方城計需18 85/6≒30日
      曆天，始可完成。．．．．」等情，依上開鑑定報告所列六大類項，及鑑定人
      溫卓炫土木技師在鈞院結證：須待中華工程公司之施工完成相關工程項目後，
      交付方城公司（即上訴人），方城公司（即上訴人）始得接續施工，查中華公
      司之第七十一週七十二週之施工週表所載工程項目完工日期，證明上訴人於八
      十四年五月三十一日完工，並未逾期。爰說明如下：
      (1)鋁木門窗部分：
        查鋁木門窗，必須等中華工程公司將地坪貼地磚及天花板裝好，上訴人始能
        進行門窗尺吋規格予施作裝上，而據中華工程公司第七一週報表「工程施工
        概況」欄記載：「．．．．2.行政福利大樓禮堂（下稱系爭大樓）Pu無縫地
        坪於5/1施作完成；3.系爭大樓舞楓木地板及地坪貼地磚於5/2完工．．．．
        5.系爭大樓一樓天花板收尾．．．．施作」；第七二週報表記載：「1.系爭
        大樓一樓柳安木腳板及油漆收尾；2.空調室牆面及平頂吸音板施作．．．．
        」。依上開記載中華工程公司完工地坪及天花板，最早是在八十四年五月一
        日，最晚是在同月十三日完成，上訴人就其交付後，乃將系爭大樓鋁門於同
        年月十日將原有鋁門送回中國力霸股份有限公司（下稱力霸公司）依新尺吋
        修改製作，此有力霸公司備忘錄可證。故此鋁木門窗類項（含楓木櫃等），
        於中華工程公司八十四年五月一日至十三日陸續交付上訴人，上訴人於五月
        卅一日完工，依上開鑑定報告，顯未超逾該類項卅日之工期，當未逾期。
    (2)不鏽鋼門及金屬掛件部分：
        依前項相同理由，參照中華公司地板、天花板及一樓柳安木踢腳板完成日期
        為第七一、七二週，其交付日期核與前項相同，則上訴人於五月卅一日完工
        ，亦未逾期。
    (3)木作部分：
        依第一項相同理由，須俟中華工程公司承包天花板、地坪、油漆完成交付，
        上訴人始能施工，則於五月卅一日完工，未逾期。
      (4)舖設止滑銅條、不鏽鋼伸縮地坪、排水蓋板部分：
        舖設止滑銅條：
          中華工程公司於八十四年三月廿五日樓梯地坪踢腳磨子施工（請見六五週
          報工程施工概況第三項）。則其完工日期最早為三月廿五日後交付上訴人
          ，始能在樓梯舖設止滑銅條。
        不鏽鋼伸縮地坪：
          當於中華工程公司地板貼地磚等完成後，上訴人始得按裝不鏽鋼伸縮設備
          ，依中華工程公司第七一週報表載明其完工日期為八十四年五月二日其交
          付上訴人，當在五月二日以後。
        排水蓋板：
          此部分須俟中華工程公司完成地下室地坪舖貼完成後，才能敷上蓋板。據
          中華工程公司第六六週報表，尚在施工中，其交付上訴人日期當在八十四
          年四月一日以後。
        上述三小項目，其中不鏽鋼伸縮地坪部分交付日期，在八十四年五月二日
          以後，則上訴人於五月卅一日完工，尚未逾期。
    (5)廁所隔間、裝設衛生設備及配件部分：
        中華工程公司第七一週報表工程施工概況第三項載明地坪貼地磚於五月二日
        完成，則此部分衛生設備等項，顯於五月二日完成後才交付上訴人接續施工
        ，於五月卅一日完工，未逾卅日曆天，當無逾期。
    (6)牆面地坪交接走道花台斬石及雜項收尾等部分：
        應俟系爭大樓地板及地坪貼地磚完成後才能施工，依中華工程公司第七一週
        報第三項於五月二日完成，基同前理由，上訴人於五月卅一日完工未逾期。
    6.依省土木技師公會鑑定報告，有關檢送資料所列項目於中華工程公司承攬項目
      完工後交付方城公司施作，其工期至少應有卅日曆天。經查中華工程公司就界
      面項目完工日期為八十四年五月十七日。上訴人於其完工交付界面工程，有卅
      日曆天繼續完成，依此計算上訴人完工期限應可延至八十四年六月十七日，而
      被上訴人認定上訴人完工日期為八十四年五月卅一日，則上訴人顯然提早完工
      ，並無逾期。
    7.查台灣省土木技師公會鑑定報告八之(五)對工期之評估載稱：「一般一件新建工
      程一個承商（單件一包），類同本件工程規模所需工期約為一八０日曆天，方
      稱合理。何況對本案乃一善後重新發包工程，分給二家以上承商來講，界面相
      互干擾牽扯」等情以觀，上訴人承攬系爭善後工程，其工期應在一八０日曆天
      以上，另再扣除界面項目影響之中華工程公司上開停工期間，以及界面項目交
      付後三十日曆天之工期，上訴人亦屬提早完工，則被上訴人所主張上訴人逾期
      一三九天，當無錯誤。
    8.查工作不能於約定期限完成，定作人得請求減少報酬，僅以因可歸責於承攬人
      之事由為限（請見民法第五百零二條第一項）。本件被上訴人以其辦理工程工
      期核算要點第四條有關日曆天之含意第二款約定：(2)不計日曆天：「指依習俗
      不工作之假日或因本局（甲方，即被上訴人）原因致全部工程無法進行而停工
      之日，並經核准者。」，上訴人所舉與其他廠商之界面及合約標單漏列項目而
      增作等工期，均因與上開約定情形不符，不得請求增加工期等情，微論上開約
      定，乃被上訴人定型化契約，有違平等互惠原則（請參照消費者保護法第十二
      條第一款），且與首引民法第五百零二條第一項之規定有違，況系爭衛生、空
      調等工程，既因被上訴人另外承商所施作之其他一般建築等工程界面影響上訴
      人工作之完成，該其他承商之工程，既為上訴人不能如期完工之事由，當不屬
      於可歸責於上訴人，甚至應視同可歸責於被上訴人之事由，衡之公平交易、平
      等互惠及誠信原則，上開界面及漏列項目等因素所增加之工，自應視同符合系
      爭工程合約第五條之(3)因故延期之約定。
    9.查上訴人所承攬被上訴人土建、衛生、消防、電機設備等工程，曾製成工程預
      定進度網狀圖。該圖以黃色亮光筆顯示之部分，均係與其他承商之工程有界面
      之關係，用以證明本件上訴人承攬工作之延期完工，確因不可歸責於事由，自
      得請求增加工期。
    10.合約附件「行政福利大樓營建善後工程現況及施工界面說明３‧７「．．．．
      如有未列項目或數量，投標廠商須併於假設工程或雜項項目估算之。得標後，
      不得要求加價或延長工期」。經查，上訴人承攬系爭工程，被上訴人所列(1)「
      綜合假設工程」金額為四十四萬九千九百十六元。(2)土木建築工程中之「雜項
      工程」為五十四萬零一百零二元。(3)衛生設備工程中之「雜項工程」為二十二
      萬九千零二十六元。(4)消防設備工程中之「雜項工程」為十八萬七千七百二十
      一元。共計一百四十萬六千七百六十五元。此有被上訴人標單可稽。而上訴人
      就標單未列項目或數量不足，予以增加施工費用達五百十一萬九千三百十七元
      ，扣除被上訴人所列上開工程一百四十多萬元，增加支付三百七十萬多元。參
      照內政部新頒定之工程契約範本第十二條第(3)款規定契約工程數量因計算錯誤
      ，致其實質數量有顯著之差異者，如屬總價結算方式之契約，凡實做數量如較
      約定數量增減達百分之十以上者，其逾百分之十之部分，得以變更設計增減之
      。本件系爭工程總價值二千六百一十萬元，上訴人實做已超過百分之十，由此
      證明被上訴人之設計圖樣與標單列價確實有重大錯誤，此項錯誤係可歸責於被
      上訴人，自不因被上訴人之定化契約而犧牲上訴人請求增加工期之權益。
    11.依合約第二五條約定系爭工程因與他包商有界面影響，不得視為逾期：
    (1)兩造工程合約書第廿五條第一款約定：「本工程如因甲方（即被上訴人）業
        務需要或其他工程無法配合或非可歸責乙方（即上訴人）之原因發生重大災
        害，導致本工程全面停工或無法完工及驗收時，所耽時日，自不屬於逾期範
        圍，惟乙方（即上訴人）不得以此理由，要求甲方（即被上訴人）作任何補
        償。若所耽時日達三個月以上時，在不增加任何費用原則下，甲方（即被上
        訴人）得應乙方（即上訴人）要求協商解決措施。」。
    (2)依前所述界面影響之項目，如因中華工程公司等有停工情事，依前述工程合
        約第廿五條規定，因被上訴人之其他承商工程無法配合，而無法完工之約定
        ，應不屬上訴人逾期之範圍。本件被上訴人於原審自認其於八十三年二月一
        日通知負責裝修工程承商中華工程公司停工，迄至八十四年二月廿日通知中
        華工程公司復工等事實，則上訴人前項所舉卅二項，須俟中華工程公司完工
        後，始能施工之項目，在中華工程公司於八十四年二月廿日復工至同年五月
        十七日竣工前，依上開合約約定，其停工之期間之天數，不屬於上訴人逾期
        範圍，至為灼然。
    (3)被上訴人或以合約附件「行政福利大樓營建善後工程現況及施工界面說明」
        ３．７約定「．．．．如有未列項目或數量，投標廠商須併於假設工程或雜
        項項目內估算之。得標後不得要求加價或延長工期」置辯。殊不知上開補充
        說明之約定，僅係針對「未列項目或數量」而言，核與前項所述，須俟其他
        承商完工，交付上訴人始得施工之界面影響項目，顯然有別，當適用合約第
        廿五條約定而認定不屬逾期範圍，始符合公平交易原則。
    12.就被上訴人質疑之說明：
    (1)查省土木技師公會鑑定報告，其中八之(五)對工期之評估，所指工期一八○天
        ，係就一般一件新建工程一個承商（單件一包）而言，而八之(六)評鑑結論所
        指工期一八五天，係就系爭工程由中華工程公司與上訴人分包（即單件二包
        ），有界面影響推算所得，兩者情形不同，後者因非單件一包，相互影響，
        工期較長，乃勢所必然，何矛盾之有？
      (2)被上訴人就中華工程公司界面交付上訴人之期日，既未舉證，則鑑定報告認
        定說明二檢送資料所列之工期為卅日曆天，當屬允洽。
    (3)查系爭工程為善後修建工程，原承商所施作工程大多無法表面得予檢視，非
        實際施工，無從發現其瑕疵。致上訴人承包系爭工程許多項目需將前承商所
        作不良工程項目，予以挖除，重新施工，其所需工料，超過新建工程，且上
        訴人實際施作項目數量高出單所列甚多，此由上開鑑定報告書八之(四)詳細敘
        明上訴人出工多，進度少之因所在，即可證明。則被上訴人堅稱依約為一○
        ○日曆天，為上訴人所預知而承包等語，不僅與工程慣例有違，且嚴重違反
        誠信原則，鑑定報告所為結論，當屬真實可採。
      (4)上訴人就系爭工程於八十三年廿九日申報開工前，中華工程公司已報停工，
        故其停工顯與上訴人無涉，被上訴人是否通知中華工程公司復工，乃被上訴
        人之權責，當不能將之歸責於上訴人。況上訴人依合約施工期間，即八十三
        年十二月九、十六、廿三日會議紀錄，先後要求中華工程進場施工，但被上
        訴人並未通知中華工程進場施工，更可證明不能歸責於上訴人。
    (5)上訴人與其他相關界面承商間，各相關承商接續施作時，因其交付時間之不
        同，上訴人當按他承商交付界面予以施工，此與界面無關之工作施工有異。
        上訴人之負責人對於林治平之陳述，並未予承認，此由鑑定報告，並無該項
        記載，可為明證，被上訴人執此指責鑑定不當，要無理由。
      (6)被上訴人主張上訴人施作逾期一六五天，上訴人予以否認，且其主張逾期一
        六五天如何計算得出，亦未見說明，當無可採。
  (二)合約內容及工期異常，不合理不公平，有違誠信原則，不應視為逾期完工：
    1.系爭工程合約，讓有相同屬性（指為裝修工程）且有連續性之單件工程，分由
      兩家以上承包商承攬，益增施工界面複雜，相互干擾等候，相互重疊之難。
    2.被上訴人謂系爭工程主要項目，為「行政福利大樓」之土建、衛生消防及「內
      部裝修工程」，並自認工程界面重疊，源發公司（原承商）因界面複雜，窒礙
      難行，致違約逃工，被上訴人始將該原系爭工程，完全依善後工程，全盤再行
      發包，斯時被上訴人並未檢討該有連續性，相同屬性之裝修工程，應由同一家
      或單一承包商承攬，而由上訴人概括承受此本源發公司無法順利施工之善後工
      程。一般裝修工程，原是指室內粉刷、油漆、天花等粉飾工作，應不再包括土
      建，衛生消防等實質工程，如鋁門窗，不銹鋼防火門、鐵捲門、木門工程、大
      理石內門檻、不銹鋼伸縮縫地坪、廚房、排水溝蓋板、衛生配管線、衛浴隔間
      、醫務室、男女理髮室、茶水間、廚房、禮堂舞台、設備配件等實質工程，然
      本合約非僅一般裝修工程，還概括諸多以上所言實質工程，也莫名不白地摡括
      承受未含在合約項目及其他計算錯誤暴增數量，又不給追加工程費也不給展延
      工期。本來若由獨立單家承攬，應無有界面重疊相互干擾之害，應可自行調度
      安排配合善後者，但被上訴人不思工程屬性，未正視施工界面事實，規劃不當
      ，草率拼湊，急於將諸多零碎繁瑣雜項，硬行塞歸為單項「裝修」善後工程；
      令監造人往還奔波，難於掌控，事倍功半，也令承攬人窒礙難行，綁手縳足，
      此不切實際，不當合約如同惡法應是異常，不遵尋常理。
    3.一般一件新建工程，一個承商（單一包商）類同本件工程規模，所需工期約為
      一百八十天日曆天，方稱合理（被上訴人自認原核一百五十到一百八十天，礙
      於屢次發包不成，為工期所迫，逼改為合約一百天），況本案乃屬善後重新發
      包工程，既是同樣的裝修工程，分由二家以上承商來做，當使界面更加相互干
      擾，誠如台灣省土木技師公會鑑定報告：僅一百日曆天工期，似較牽強急迫，
      其合約工期不合理、不公平，而有違誠信原則，至為灼然。
  (三)違約金之酌減，無論損害賠償性或懲罰性，均有適用，本件請酌減違約金：
    1.按約定之違約金額過高者，法院得減至相當之數額，民法第二百五十二條定有
      明文。不問其作用為懲罰性抑為損害賠償之預定，均有其適用（最高法院五十
      年度台抗字第五五號判例、七十年度台上字第三七九六號、七十一年度台上字
      第二二二三號、七十二年度台上字第四００九號、七十三年度台上字第二八四
      七號等判決、五十五年度台抗字第五五號判例、七十年度台上字第三七九六號
      判例參照），原判決以本件之違約金為懲罰性，無上開法條酌減之適用，當屬
      違誤。
    2.依一般工程承攬契約不問其定作人為民營、公營或政府機構，關於逾期罰款，
      每逾一日大多最高不過為工程總價千分之一（且有限定最高罰款總額不得超過
      工程總價百分之十者），如被上訴人所訂高達千分之二者，尚屬少見，蓋逾期
      罰款如依每日千分之二計算，則一年即達百分之七十二（即千分之七百二十）
      ，民法第二百零五條所定最高利率年息百分之二十，超過三倍以上，其違約金
      之約定，顯然過高。
    3.查依內政部工程契約範本第二十三條規定，逾期責任，包商為每過期一天需扣
      除工程總價千分之一，另台灣省政府住宅及都市發展局等業主之工程逾期責任
    亦為每一天千分之一，其中尚有最高賠償金額不超過結算（契約）總價十分之
      一者，足證被上訴人依兩造合約請求逾期違約金每天千分之二，顯屬偏高。
    4.查訴外人大華營造股份有限公司（下稱大華營造公司）與中華工程公司，與上
      訴人同為承攬被上訴人復興啤酒廠工程，先後與被上訴人就系爭工程之工程款
      發生訴訟，大華營造公司案，法院認大華公司逾期罰款每日千分之二，確屬過
      高，判決酌減為每日千分之一，確定在案。另中華工程公司部分，經原法院以
      八十五年度重訴字第二二二號判決，就逾期罰款之違約金，亦從每日千分之二
      判決減為每日千分之一，被上訴人對於違約金減為每日千分之一部分，並未上
      訴，此由被上訴人在該另案原審反訴請求中華工程公司給付九千八百八十五萬
      九千八百二十四元，原審判決僅給付一千三百二十三萬九千八百二十四元，被
      上訴人就該反訴部分上訴僅請求中華工程公司再給付二千七百二十萬元，此有
      被上訴人另案上訴理由狀之反訴部分上訴聲明可稽。並經被上訴人自認在卷，
      當屬真實。故被上訴人違約金，就相同復興啤酒廠其他承攬廠商之違約金，被
      上訴人均已同意減為千分之一，唯獨對上訴人要求每日千分之二，其違約金偏
      高，至為明顯，應請  鈞院酌減。
    5.查約定之違約金是否相當，須依一般客觀事實，社會經濟狀況及當事人所受損
      害情形，以為酌定標準，而債務已為一部分履行者，亦得比照債權人所受利益
      減少其數額（最高法院四十九年度台上字第八○七號判例參照）。本件上訴人
      承攬被上訴人新建復興啤酒廠行政大樓之衛生、消防等工程，參照迭次書狀所
      述，因與中華工程公司、台安公司等有界面影響，兩造合約就工期雖約定為一
      ○○日曆天，原預定於八十四年二月十二日期滿，但查期滿時，中華工程公司
      尚在停工期間，而中華工程公司實際復工日期為八十四年二月廿日，預定完工
      日期為八十四年七月十日（實際完工日期為八十四年五月十七日），是上訴人
      縱因界面影響等原因，被迫八十四年五月卅一日完工，對該福利大樓之預定使
      用毫無影響，足證上訴人縱有遲誤些許工期，並不影響被上訴人之營運使用，
      亦即被上訴人並無損害可言，則違約金每日五萬二千二百元，總額七百二十五
      萬五千八百元，佔總工程款二千六百一十萬元之百分之二十七．八，揆諸首引
      判例，顯然過分偏高，至為灼然。
    6.上訴人承攬系爭土建等工程，雖於八十四年五月卅一日竣工，但依被上訴人就
      復興啤酒廠新建工程，其建廠期程為自七十九年七月至八十四年六月，此有被
      上訴人八十三年四月廿日該廠新建計劃工程簡報附有工程概況表可稽。因該概
      況表及進度表所列各項工程項目，大多各自獨立，互不影響，則上訴人在上開
      建廠期程最後期限八十四年六月以前之同年五月卅一日完工，當不影響被上訴
      人對該廠之營運生產使用，亦即上訴人縱有延期完工之情事，對被上訴人並未
      造成損失，其違約金不宜過高。
    7.再參照被上訴人就系爭新廠各標工程總表，其中第九項發酵工廠設備及第十項
      過濾工廠設備兩項工程，其實際完工日期同為八十四年七月十日，而其驗收日
      期，卻分別延至八十五年十二月十八日及八十六年六月七日，此有該總表及驗
      收證明書可資佐證。而該二項工程延長驗收，並無逾期罰款，此由驗收扣款項
      下，並無扣款，足證被上訴人對於系爭新廠之工程，並未急於按建廠期程之八
      十四年六月底完成予以使用，易言之，上訴人於八十四年五月卅一日竣工，對
      於被上訴人並未造成損失，其違約金不宜過高。
    8.據報載，被上訴人之復興啤酒廠，延至八十七年五月廿三日才開始營運，此有
      自由時報八十七年五月廿四日第十七版刊布新聞可稽，其營運距上訴人完工日
      期八十四年五月卅一日，將近三年，上訴人之完工對於被上訴人之營運，毫無
      影響，不言可喻。
    9.上訴人為使系爭福利大樓早日使用，竭盡所能儘速配合，並做好工程品質，以
      致中華工程公司等才能提前完工，故上訴人就系爭工程不無貢獻，違約金自應
      酌減。
  (四)監造單位有失偏頗，偏袒之情事，故其所提意見，不足採信：
    1.監造人中鼎工程股份有限公司（下稱中鼎公司）自認「相關工程之配合項目繁
      雜」，本案裝修工程融合技術藝術，其中有多項界面，有相同屬性，有連續性
      之程序先後及配合工作，然監造人不考量有界面影響施工程序或配合問題，僅
      一味要求上訴人獨立趕工施作，殊不知不遵從建築裝修之一般正常施工程序，
      不考量裝修工程有前後順序、關連、連續性，強行要求諸項工程，僅用「技術
      」獨立搶行進度，不論施工先後或協調配合，致事倍功半，顧此失彼，一定影
      響組裝品質，遑論其完滿實用及藝術美觀。
    2.誠如省土木技師公會鑑定報告所言：大部分工作項目，應是須俟中華工程公司
      承攬項目完工後交付上訴人，上訴人始能施工之事實：
    蓋若上訴人不俟中華工程公司該先行施工廁所內之地坪牆面，即不顧施工先後
      順序，倒行逆向施工廁所隔間及安裝衛浴設備配件及牆面上之蒸氣瓦斯配管線
      ，地坪落水口清潔檢視窗，中華要如何順利圓滿抹漿舖好其地磚地坪，貼好其
      磁磚牆面？因隔間及衛生設備配件，外露釘裝好的配管線，橫豎正妨礙著它，
      使地坪地磚，牆面磁磚因其阻礙而支離破碎，不整塊連續，又凸凹不平，焉能
      達完滿使用美觀好看之質感美感好品質？是否也將同時污染損壞上訴人已安裝
      好之隔間、設備、管線？又如鋁門、不銹鋼防火門，上訴人曾聽令不等候中華
      公司應先行照順序施作之地坪，逕而直接先行按裝，結果不適用，甚至不能使
      用，不得不將上開鋁門等送回力霸廠裁切修整後，方能裝妥。再如樓梯梯級地
      坪上之止滑銅條，不銹鋼伸縮地坪，地坪上之排水溝板、集水井格柵埋設、大
      理石門檻等諸多系爭介面，中華工程公司不先施作或一起出工配合施作，交出
      界面或配合界面，縱令上訴人能獨立先行施工，中華工程公司即使能完工，亦
      當可預期其品質之不適使用與不堪入目，此也應非是被上訴人所能想像也想要
      的？上訴人何嘗不迫切需要中華工程公司早先進場配合先行施工，做好地坪牆
      面呢？監造單位卻一味要求上訴人獨立搶行施工該等有爭議性之介面，也不協
      調給予請准令中華工程公司出工配合，足見監造人所提意見，有違工程經驗法
      則，且偏袒被上訴人，應不足採信。
乙、被上訴人方面：
一、聲明：
  (一)上訴駁回。
  (二)如受不利判決，願供擔保免為假執行。
二、陳述：除與原判決記載相同，茲引用之外，補稱略以：
(一)系爭工程依工程合約第五條約定應於開工日起一００日曆天內完工，是兩造間合
    約既已就工程期限明白約定，上訴人即有誠實遵守履行契約之義務。上訴人雖陳
    稱「依系爭工程之特性，無法以日曆天作為計算日，當以工程習慣為準」等語，
    然查，一者，上訴人並未舉證證明其所謂「工程習慣」是否確實存在？再者，依
    民法第一條規定：「民事，法律所未規定者，依習慣；無習慣者，依法理」，習
    慣僅於法律無明文規定時有補充之效力，而「因私法上法律行為而成立之法律關
    係，非以民法（實質民法）有明文規定者為限，茍法律行為之內容，並不違反公
    序良俗或強行規定，即應賦予法律上之效力」（最高法院六十六年台再字第四二
    號判例參照），亦即，契約約定應為私法當事人間之法律，因之，退萬步而言，
    縱認上訴人主張之工程習慣存在，然兩造間就系爭工程施工期限既已明白約定其
    計算方式，則該等工程習慣於系爭工程仍無適用餘地，此乃私法自治之主要精神
    ，不容上訴人片面否認其效力。
  (二)系爭工程主要施工項目為「行政福利大樓」之土建、衛生、消防工程，雖其中有
    部分工程界面與另一承商中華工程公司承攬工程界面重壘，惟因中華工程公司所
    承攬者僅為內部裝修工程，且中華工程公司所承攬施工項目於八十三年一月二十
    三日開工後，監造人即於八十三年一月二十四日與源發、瑞勝、台安等三家承商
    召開裝修工程之相關工程界面協調會，估計中華工程公司於備料完成前，三家相
    關承商即可將界面整理完成並分批釐出點交中華工程公司施作，然因源發公司趕
    工狀況不理想，無法將相關工作界面完成交予中華工程公司，導致裝修工程無法
    施工，經監造人於八十三年一月三十一日會同被上訴人、復興啤酒廠、中華工程
    公司、源發公司對行政福利大樓、禮堂逐層會勘結果，認為情節屬實，同意中華
    工程公司自八十三年二月一日停工，此有監造人中鼎公司八十三年二月十七日八
    三鼎專字第０二六四號函、被上訴人八十三年三月五日八二公工字第０三九八一
    號函及中華工程公司停工告書可稽，足見裝修工程於八十三年二月一日即因前手
    承商源發公司未交出施工界面無法施工而停工，在上訴人接續施作並完成至界面
    處，將界面交予中華工程公司施作之前，中華工程公司根本無法施工，並可見系
    爭善後工程在上訴人八十三年八月二十九日開工後尚無中華工程公司可施工項目
    ；抑有進者，依上訴人八十七年十一月十六日「聲請鑑定暨理由狀」所附「系爭
    工程界面施工項目比較表」記載，上訴人已自認各該界面項目均「應由上訴人先
    行施工完成，交予中華工程公司，待中華工程公司施作完成才交給上訴人施作」
    （依卷附鑑定報告第七至十一頁記載，鑑定人認為有影響者僅為與中華工程公司
    間界面，其他承商瑞勝公司、台安公司均未影響上訴人施作）。
  (三)系爭工程遲延主因為上訴人未優先施作與中華工程公司間之施工界面：
    1.上訴人於八十三年八月二十四日標得系爭工程，中鼎公司立即告知「本工程施
      工期緊迫，與相關工程之配合項目繁雜」，要求「全面趕工施作，俾便掌握完
      工期。但上訴人開工後動員能力緩慢，各項工作未能同時進行，監造人在工程
      進行中一再催辦，上訴人仍未掌握工期趕辦，被上訴人除已於八十八年一月三
      十日「陳報暨聲請狀」理由二詳載監造人在施工期間以正式函件及監造工程處
      備忘錄催請上訴人趕辦及優先施工界面之四十二件通知外，茲再將其餘監造人
      催辦情形臚列如下：
      (1)就上訴人與中華工程公司之裝修界面，監造人於八十三年九月九日工程會議
        即要求上訴人「與相關各承商之工作界面應先行瞭解並優先施作，於八十三
        年十月二十二日又以八三鼎專字第二一九０號函知上訴人（略）：「主旨．
        ．．．其中與中華工程公司之裝修工程界面，請速優先趕作完成，以利雙方
        順利推動後續工作．．．．。說明：．．．．二、經查  貴公司目前在行政
        福利大樓內須優先趕作完成之項目有(一)屋頂防水層(二)採光罩(三)伸縮縫(四)衛浴
        設備(五)門窗玻璃安裝(六)牆面粉刷修補．．．．等項，請速備妥材料及趕工施
        作。」。
      (2)八十三年九月十六日會議要求上訴人：「預力樑場地清理請儘快進行以配合
        中華工程公司作後續工作。」，惟上訴人直至八十三年十一月三十日始進行
        整理。
      (3)上訴人非但未全面展開工作，且自上訴人製作之「工程日報告表」可証：上
        訴人於八十三年八月二十九日、三十日，九月二日、三日、八日、十六日、
        十七日、二十一日僅施作「清除垃圾」、「清理環境」，九月二十四日至十
        月二十二日僅施作「外牆貼磁磚及內部局部粉刷」等與中華工程公司施工界
        面無關之工作。監造人即於八十三年十月十四日會議要求上訴人：「與中華
        裝修工程之界面，請優先進行施工完成」，復興廠並請上訴人「應進行全面
        施工，不可單一進行單項工作，以提升進度」。八十三年十月二十一日會議
        要求：「與中華之施工界面，如採光罩、伸縮縫、屋頂防水層、衛浴設備、
        玻璃按裝．．．．等，應優先施作完成」，「水電、消防工作積極進行，目
        前均尚未施工」。
    2.上訴人遲至八十四年二月十七日前仍未將界面交予中華工程公司施作：
      (1)遲至八十三年十二月二日止，上訴人仍未開始施作與後續承商有關之工作界
        面。
      (2)上訴人雖曾於八十三年十二月九日、十六日、二十三日先後表示要求中華工
        程公司進場，事實上卻無法將界面交出，此有八十四年一月六日會議記錄記
        載：「三、方城報告事項1.室外地坪、台階施工．．．．4.室內裝修尚無法
        預定交中華進入施工之日期。．．．．四、本週會議決議事項．．．．2.上
        週五既經現場會勘，請方城就會勘項目儘速完成，並點交中華作裝修工程，
        不可因未提交中華致影響方城本身之門扇安裝」，及同日工程協調會記載：
        「二、各承商報告事項：．．．．9.方城：室內裝修等尚無法預定交中華進
        入施工日期」、八十四年一月十三日會議記錄記載：「一、中鼎報告事項：
        ．．．．5.與其他相關承商（中華工程）之工作界面仍應趕工完成，勿一再
        拖延。．．．．四、．．．．2.與中華之界面應速交出，才不致影響本身工
        作。」可証，不容上訴人空言否認。逮至八十四年一月二十日會議時，上訴
        人又謊稱：「可於一月二十日前將裝修工程界面點交予中華開始施作」，但
        屆期上訴人仍未交出界面，有八十四年一月二十七日會議記錄：「一、中鼎
        報告事項：．．．．春節後，方城應將須配合中華施工之工作面交出予中華
        施工。．．．．四、上週會議決議事項催辦情形：1.至八十四年元月二十日
        ，方城尚未將界面點交予其他廠商進行施工」等語可証，且上訴人又於同日
        工程協調會表示「另擇期與中華界面再次會勘」。
      (3)監造人嗣於八十四年二月八日邀集上訴人及中華公司進行會勘，經三方共同
        決議：「1.行政福利大樓、禮堂暨員工餐廳之各層樓板地坪，中華自即日起
        施作．．．．2.地下室地坪方城應於二月九日清理完畢，二月十日交中華施
        工，．．．．7.各樓層水泥殘渣方城承諾於八十四年二月十七日前完成並
        點交予中華施作地坪」，但方城公司並未於會勘當日交出界面，有八十四年
        二月十日會議：「請方城確實依八十四年二月九日CG－233會勘紀錄內容，
        將行政福利大樓速交予中華施工．．．．四、上次會議事項催辦情形：方城
        仍有多處施工點未交予相關承商施工」可証，而中華公司亦於同日工程協調
        會要求：「5.行政大樓請方城速點交便於施工」。
      (4)俟上訴人於八十四年二月十七日將各樓層水泥殘渣清除後，上訴人於同日趕
        工會議及協調會中承諾「配合中華施工進行後續工作」、「配合裝修工程進
        行」，中華工程公司才於同日「製麥營建及零星工程趕工會議」中同意「裝
        修工程於二月二十日復工」。
  3.綜上，系爭工程逾期主因確為上訴人施工進度遲緩，不但未同時全面展開各項
      工作施工，開工之後又不優先施作與其他承商施工界面有關之工作項目，有系
      爭工程施工日報表、週報表可証明：上訴人在施工期內之各特定時段均僅施作
      幾項工作項目，待某一階段工作項目完成後，才進行另項施工項目之施工，且
      上訴人直至八十四年二月十七日才交出部分與中華工程公司相關之工作界面，
      監造人並據此通知中華工程公司於八十四年二月二十日復工（二天之緩衝及備
      工期日並無不當）。在上訴人同意交出施工界面前，中華工程公司根本無法施
      作，而系爭工程總工期一百日曆天，上訴人於八十三年八月二十四日申報開工
      ，算至八十四年一月二十日即已屆滿工期，上訴人於工期屆滿後，遲至八十四
      年二月十七日始完成部分與中華工程公司相關之界面，上訴人之施工逾期遲延
      責任自八十四年一月二十一日即已發生，與其他相關承商中華工程公司施作項
      目無關。
  (四)省土木技師公會八八省土技字第一六八０號鑑定報告結論有待商確：
  1.系爭工程雖有部分工作須與其他相關工程界面承商相互配合施工，但此為上訴
      人投標時已明知，且於工程進行中均經監造人、上訴人及其他相關界面承商依
      合約第十三條「配合施工」、合約附件「土木及建築工程補充施工說明書」
      SPAC－51B「營建工程與各相關承商配合施工責任劃分表」之規定，協調由上
      訴人優先施作，上訴人在施工中從未提出任何異議，更未提出有因其他相關承
      商施工原因而導致其無法施工之情事，反而其他承商中華、台安、瑞勝等公司
      一再因上訴人施工遲緩而無法進場施作，履次於工程協調會中提出抗議，上訴
      人為此更多次於協調會中允諾保証趕工及配合其他相關承商工作，足証系爭工
      程在施工程序上並無鑑定報告所稱「界面施工程序先後認清模糊、責任分界不
      清、不易安排調度爭議糾紛迭起，或相互偽諾卻難與配舍」之情形。
    2.鑑定報告第六頁「評鑑結論」謂（略）：「說明二檢送資料之施工項目大部分
      應是須俟中華工程公司就承攬項目完工後交付方城公司，方城公司始能施工。
      又說明二檢送資料所列項目於中華工程交付方城施工，鑑估單項累計共需一八
      五日曆天始可完工；就此施工規模環境，現況工料分析，推估方城可分六大項
      分頭併行，計鋁木門窗不銹鋼門及金屬掛件木作舖設止滑銅條及不銹
      鋼伸縮地坪，排水蓋板等廁所隔間、裝設衛生設備及其配件牆面地坪交接
      走道花台斬石及雜項收尾等，則方城計需185÷6≒30曆天始可完工，．．．．
      而本營建善後工程乃中華工程公司就上列建築項目完工後，另包方城建築（尚
      包括部分設備及其配管）於三十日內繼之完工後．．．．是方城仍需三十日曆
      天施作檢送資料所列項目應是評估合理」云云，但查：
    (1)系爭工程直至八十四年二月二十日被上訴人通知中華工程公司復工之時，上
        訴人仍無法將全部界面交中華工程公司施作，此有原審卷附八十四年三月十
        七日、三月二十四日、三月三十一日、四月十日、四月十四日、四月二十一
        日、五月五日、五月二十六日工程協調會記錄清楚記載上訴人未能如期交出
        施工界面，致中華工程公司等後續廠商無法施作等事實可稽，且中華工程公
        司係在上訴人逐一交出相關界面後立即展開施作，爰提出監造人依據上訴人
        製作之系爭工程日、週報表、各項趕工會議記錄統計所得「施工界面施作相
        關日期說明表」供  鈞院參酌。上開說明表足証上訴人並非將全部界面一次
        交付中華工程公司施作，中華工程公司亦非在相關界面全部完成後才一次交
        還上訴人施作；抑有進者，上訴人亦非在中華工程公司八十四年五月十七日
        申報完工後才施作鑑定報告第七至十一頁所示之第二十五項工作，例如：
        第八項「柚木夾板門」於八十三年十一月十八日即開始施作，在八十四年
          五月十五日即施作完成。
        第十二項「男女廁所隔間牆十四間」於八十三年十月二十七日即開始施作
          ，於八十四年四月三十日全部完成。
        第十九項「禮堂舞台木櫃及檜木踢腳板」自八十三年十二月十四日即開始
          施作，於八十四年五月十二日完成。
        此外，尚有第四、六、七、九、十、十四、十五、十七、十八、二十一、
          二十四等項均在中華工程公司申報竣工前即已開始施作，甚至在中華工程
          公司申報竣工前即施工完成，上開統計均係依據上訴人製作之日報表、週
          報表之記載所得，足証上訴人主張鑑定報告所示二十五項工作均需待中華
          工程公司八十四年五月十七日申報竣工後始得施工云云，與事實不符。
    3.鑑定報告所得「上訴人尚須三十日曆天施工」之結論，係以上訴人將界面一次
      全部交予中華工程公司施作，且中華工程公司完工後一次交還上訴人施作為其
      鑑定依據，如上訴人未將界面一次交予中華工程公司而係逐項交付，中華工程
      公司亦逐項完成後一一交還上訴人施作，而非在全部項目完工後才將界面一次
      交還上訴人，且依  鈞院於八十八年六月七日詢問鑑定証人溫卓炫技師：「按
      照報告七－十一頁，若部分工程先行交付，則三十天工期是否有影響？」，溫
      技師亦証稱：「若有先交付，則到底比例多少，最後影響多少工期我也不知道
      。」，從而，上訴人主張應自中華公司八十四年五月十七日申報完工後再予展
      延三十日曆天工期，亦失其依據。
    4.鑑定報告結論雖稱：「說明二檢送資料之施工項目大部分應是須俟中華公司就
      承攬項目完工後交付方城公司，方城公司始能施工」云云，但查：
      (1)系爭工程合約第十三條已明白約定：「配合施工：凡與本契約工程有關之其
        他工程及臨時設施，經甲方交由其他承辦人辦理時，乙方與其他承辦人，有
        相互協助合作之義務，如因工作不能協調，而發生錯誤、延期或意外等情事
        ，其一切損害，乙方願接受甲方之裁決，負責賠償之。」；另合約附件「營
        建工程與各相關承商配合施工責任劃分表」備註欄更載明：「１、為達成生
        產之其他配合工作，各工程承包商應遵照監造單位指示，依本表責任劃分原
        則辦理，不得拒絕。２、若因工作不接受協調或配合不當，致生錯誤、延期
        或意外傷害等事情者，其一切損失承包商需接受業主調度、裁定，不得異議
        ，並不得向業主要求加價或補償。．．．．『４、按裝中，如工作互有衝突
        ，由監造單位核定優先順序，承商不得異議。』」；施工說明書總則SPAC－
        52第22.0亦訂明：「工程之配合：本工程施工中，乙方應主動與同時施工之
        水電儀表、空調、流程管線、設備．．．．等工程相互協調配合施工。故各
        項管線之預埋、預先留洞及預埋及預埋鐵件等，承包商需事前提請監造單位
        協調解決妥善處理，如因工作不能協調，致生錯誤或延期意外事情者，其一
        切損失，由責任施工之一方負全責」，而本件系爭工程自開工起均由上訴人
        優先施工，一切遲延界面配合爭執均係可歸責於上訴人一方之事由。
      (2)再者，鑑定人溫卓炫技師於八十八年六月七日亦到庭証實：「施工技術上是
        方城可以獨立施做，但會造成無法使用或很難看」。為協助  鈞院釐清事實
        ，爰依鑑定報告第七至十一頁「評鑑、說明」欄記載，逐項分析如次：
      「樓梯止滑銅條」－鑑定人認為：「須待中華1．．．．2水泥粉光後方可
          按裝止滑銅條」，但查：依八十四年二月八日會勘記錄，上訴人承諾立即
          施作樓梯止滑銅條，中華工程公司配合磨石子地坪施工。且上訴人先行施
          作至多僅會造成「止滑銅條與鄰接梯級不平準」，亦即僅屬美觀與否，既
          非技術上不能施作，亦無不能使用之虞。
        「川堂圓梯RC牆扶手頂」－鑑定人亦認「方城可自行先予安裝」，方城先
          予施作僅可能較不圓順美觀，技術上可施作，亦無不能使用之虞。
        「各樓梯間磨石台階牆面油漆完成」－鑑定人亦認為依施工慣例，中華進
          行各樓梯間磨石子台階及牆面油漆時，方城僅需將不銹鋼扶手欄杆包封保
          護，避免遭油漆污染，並非不能施作「不銹鋼扶手欄杆」，且方城公司於
          八十三年十二月十四日即已施作「不銹鋼扶手」。鑑定人認為拆封須耗二
          日曆天工期，嚴重違背經驗定則。再者，中華工程公司於八十四年三月二
          十二日即已完成磨石台階牆油漆，上訴人不需等到八十四年五月十七日再
          拆除扶手包封。
        「不銹鋼伸縮縫地坪」－鑑定人認為「若方城先按裝不銹鋼伸縮鋼件，不
          能確保中華日後舖設地坪磁磚時與之齊平」，亦即僅屬美觀與否，且上訴
          人實際施作日數僅四天，鑑定人認為需施作五天，亦非適當。
        「不銹鋼門三十樘按圖面高度完成」－中華工程公司已先在門框底劃線，
          上訴人可事先在外製作。且鑑定人認為中華工程公司交付上訴人施工後，
          上訴人僅需十二天即可完成。
        「鋁門配合地磚高度」－監造人已請中華工程公司先在門框底劃線，上訴
          人可事先將鋁門製作完成。而鑑定人亦認中華工程公司完成地磚地坪後，
          上訴人僅需二十一天即可完成。
        「全部鋁窗」：鑑定人認為中華工程公司牆面油漆全部完成，方城方適拆
          除紙封擦除不慎沾上之水泥、油漆，並安裝玻璃云云，顯然違背經驗定則
          ，倘謂牆面油漆後才能安裝玻璃，則被上訴人今後如有換塗牆面油漆時，
          豈非須把全部玻璃拆除？再者，中華工程公司係於八十四年四月十八日至
          八十四年五月三日施作牆面油漆，但上訴人自八十四年四月三日即開始安
          裝鋁窗玻璃，足見並非牆面油漆後才能安裝玻璃，上開鑑定結論顯有偏坦
          上訴人之虞。
        「柚木夾板門八六樘」－中華工程公司已先於門框劃線，方城得依該線將
          門扇送出修改，待中華工程公司完成後再按裝，即不會造成門扇污染。至
          於鑑定報告認為如方城不理會地坪先行安裝，可能會門下底留縫過大不美
          觀，或過小太緊貼地面不能關上之虞。但查：門框底線既為中華工程公司
          依圖面劃線，中華工程公司自有依圖及依線施作地坪之責，如有鑑定人所
          稱門底縫過大或太小之瑕疵，中華工程公司自有修補之責，且鑑定人上開
          意見顯係率斷中華工程公司無依圖或依其所劃門框底線施作之能力，顯非
          適當。再者，上訴人於八十七年五月十五日即完成柚木夾板門施作，完成
          時間在中華工程公司申報竣工之前。
        「檜木門框及窗台板污黑」－鑑定報告認為方城先行安裝門框及窗台板，
          中華工程公司完成牆面或油漆或地坪施工將沾污其框、板，方城需重新研
          磨，並配合內扇色澤，再行上漆較符品質完美。但查：事實上只需中華工
          程公司施工時在其上敷設報紙即可避免沾污，至於配合柚木內扇色澤再行
          上漆云云，更屬無稽，蓋柚木內扇本為上訴人所製作，其色澤如何為上訴
          人所明知，上訴人所製之扇、框本即應顏色一致，無事後再配合上漆問題
          。再者，上訴人在八十四年五月十日即已施作完成，足見本項施作與中華
          工程公司何時申報竣工無關。
        「行政大樓圓形檜木窗台板」－鑑定人認為中華工程公司交付方城後，方
          城需七天才能完工，事實上上訴人實際只施作四天。
        「行政大樓吸音天花板（垂牆收邊）」－鑑定報告認為「本項為中華天花
          板與方城收邊之曖昧施工點，方城收邊高度，確待中華天花板完成後，方
          能收邊施工」，但查：中華工程公司天花板無法提早完成係受上訴人遲延
          施作「消防試水工作」所致，因此所生遲延，上訴人應自負其責。
        「男女廁所隔間牆十四間」－鑑定人認為上訴人需待中華工程公司地坪地
          磚及牆面磁磚完成後，方可施工，與事實不符，經查：上訴人自八十三年
          十月二十七日起即陸續施作廁所隔間牆，並無等待中華工程公司地磚完成
          後才施作之情事，而中華工程公司於八十四年三月二十九日至八十四年三
          月三十日施作完成廁所牆面及地磚後，上訴人僅於八十四年四月二十七日
          至四月三十日施作隔間牆四日，乃鑑定報告竟謂中華工程公司交付上訴人
          後，上訴人需再施作十二日，顯無足取。
        「男女廁所茶水間大理石門檻」－實則中華工程公司已先於門框下劃線，
          本項答辯理由同前述第六、七項，且為技術上可施作，至多僅有美觀與否
          ，不生不能使用之問題。
        「男女廁所及茶水間之衛生設備及廚具」－事實上中華工程公司於八十四
          年三月三十日已施作完成，但上訴人卻遲至八十四年五月三日才開始施作
          ，且上訴人如能提早交出地坪，上訴人僅需七日即可完成本項工作，不致
          造成逾期。
        「走道花台本色水泥斬假石八處」－按上訴人至八十四年一月六日仍未交
          出室外地坪、台階，且鑑定報告亦認本項不全是或是須中華工程公司完工
          後，方城才能施作，且方城可不配合中華工程公司，自行先施工完成，至
          其後中華工程公司地坪與花台交接縫面之均高是否整齊美觀，乃屬中華工
          程公司施作範圍，與上訴人無涉。
        「行政大樓禮堂餐廳走道落水頭」－中華工程公司於八十四年四月二十三
          日即已施作完畢，方城公司可立即施作，無需等待中華工程公司申報竣工
          再施作。
        「廚房十五㎝排水鋁蓋板按裝及蒸氣管、瓦斯配管、斜坡道」：鑑定報告
          亦認上訴人先施工只有是否等高、齊平、美觀之虞，並非技術上不能施作
          ；再者，上訴人於八十四年一月九日即有施作之事實，而中華工程公司在
          八十四年四月二十三日完成界面後，方城公司亦可立即施作，不需等待中
          華工程公司申報竣工後再施作。
        「餐廳走道及柱外部收尾牆面10×10方塊磚」－U鑑定報告已認定方城可
          先施作，其結果至多使接縫收頭較怪異而已，而本件既經監造人、上訴人
          及中華工程公司在施工中協調由上訴人優先施作，上訴人依前述理由不得
          據以主張其無法施作或要求展延工期。
        「禮堂舞台木櫃及檜木踢腳板」－鑑定報告亦認定上訴人已可先行施作，
          而中華工程公司亦同意由上訴人優先施作，因之，有無妨害中華工程公司
          PU施工與上訴人無涉。
        「舞台兩側柱檜木收邊」－答辯理由同第十九項，且事實上依八十四年三
          月二十四日會議記錄記載，需上訴人完成本項檜木收邊後，中華工程公司
          楓木地板才能安裝，而中華工程公司已於八十四年五月一日完成楓木地板
          安裝，足証檜木收邊完成時間應早於八十四年四月二十四日。
        「禮堂檜木窗台板」－鑑定報告僅認中華工程公司、方城施作先後順序僅
          牽涉「收頭完美」與否，與施工技術無關。
        「企業不銹鋼標誌」－事實上裝訂該不銹鋼標誌耗時不需二十分鍾，鑑定
          報告竟認需一天工期，嚴重背離經驗定則。
        「地下室集水井鍍鋅格柵框座按裝（排水溝及抽水井）」－中華工程公司
          既已同意由上訴人優先施作，則嗣後格柵蓋鈑是否與地坪齊平，係由中華
          工程公司負其責任，上訴人事後再行主張據以展延工期，已違背施工協調
          會三方協調決定。再者，地下室地坪施作延後，係因上訴人負責之地下室
          漏水修補未完成，導致中華工程公司無法進行地下室地坪防水粉光，有八
          十四年三月二十四日趕工會議可証。
        「行政大樓雙鋁門頂輕鋼架天花配合中華收邊」－除請參照第十一項答辯
          理由（上訴人施作消防試水工作延誤）外，中華工程公司八十四年五月二
          日即已完成收邊，但上訴人遲至八十四年五月十一日才開始施作，且上訴
          人僅施作二天，鑑定報告認為上訴人需七天才可完工，顯不適當。
        「1.2.3.Ｆ圓梯川堂頂板三處配合中華天花及梁底落差四十公分做加強梁
          採配合中華天花板收邊」－查：中華工程公司甫一復工即立刻進行天花板
          施作，但因上訴人消防試水工作遲未完成，導致中華工程公司無法收邊，
          因此所生遲延責任，仍屬可歸責於上訴人之事由。
    (3)系爭工程與中華工程公司公司裝修工程間相關施工界面在施工中均由監造人
        召集兩方於協調會中一一解決施作順序，中華工程公司公司就每一項目均靜
        待上訴人完成後，經上訴人同意始進入短期施作後，又將現場交回上訴人掌
        控，絕無阻礙或延誤上訴人施工情事，一切均以上訴人為優先，有卷附歷次
        監造人信函通知及工程協調會、趕工會議可稽，並經証人張和平、翁榮昌、
        林治平到庭証述：「方城公司接手後，我們在發包合約內已寫明由方城優先
        施作，其他廠商再接著作，但也有些工程由其他廠家先施作，再由方城接下
        去做，但不管由誰先施作，都有開協調會或有公文協調。（問：方城有無承
        包必須先其他廠家施作完才能施作？）過程中有些是方城施作一定範圍後，
        由其他廠家來施作，施作完，再由方城接續做，有關工程之施作銜接，均有
        開會協調，很多工作是方城可獨立做之，少部分才要銜接，即使須銜接，中
        間工期只有一、二天，並不會影響到工期，他們仍可獨立去做其他工作．．
        ．．（問：上訴人在八十七年六月十日提出之準備狀上証四、四－一、二
        、三，是否須等中華工程完工後，方城才能施作？）這些我們在協調會時都
        有處理過，合約內也有約明，所有的項目由方城優先施作，等方城同意，其
        他廠家再進去做，也只施作一、二天，再由方城繼續做，並不影響方城之施
        作，而且在協調會中也有協調」，林治平証稱：「（問：提示鑑定報告－有
        何意見？）那天鑑定我有去，並就我們參與此工程之情形有表示意見，根據
        合約，方城之工期為一百日曆天，而且工程是方城先做，中華工程公司再接
        著做，此於合約中也有寫明由方城優先施作，其他廠家再接著做，所有工程
        中並沒有必須要中華工程公司先做，方城才能做的部分，只有門，但我們有
        先畫好線，其門亦可先做，並不必須等地坪做好，但方城都不願先做。」。
        是系爭契約既已明白約定由上訴人優先施作，工程進行中亦協調由上訴人優
        先施作，均屬不爭之事實，卷附鑑定報告僅以完工後之現狀評估，未審酌兩
        造間契約約定及實際施工時之催辦、配合及相關施工、監造之情形，顯有以
        偏概全之不符實際情況，此由系爭工程每週均定期召開趕工會議及工程協調
        會多方協調，但鑑定報告第三頁(一)－(1)卻稱系爭工程界面模糊、責任分界不
        清等語即可証明。
    (4)鑑定報告結論所得之「中華公司完工交付上訴人後，上訴人仍需三十日曆天
        施作」係以上訴人將界面一次交付中華公司施作，中華公司完工後再一次交
        還上訴人施作為前提，然依前述說明，並參照卷附歷次工程協調會、趕工會
        議記錄、系爭工程日報表、週報表及中華公司施工日報，在在足証上訴人並
        非將界面一次交付中華公司施作，而係逐項交付，中華公司亦於逐項完成後
        立即逐項交還上訴人施作，而非於八十四年五月十七日申報完工後才一次交
        付上訴人接續施作，附呈被証五號証物「施工界面施作相關日期說明表」已
        証明上訴人所稱影響施作之二十五項中之第四－九、十二、十四、十五、十
        七－十九、二十一、二十四等十四項均在中華公司申報完工前即已開始施作
        ，甚至施作完畢。準此，鑑定報告結論所得「中華公司完工後，上訴人仍需
        三十天日曆天施作二十五項工作」之結論即失其依據，上訴人所主張「應自
        中華工程公司完工交付界面工程，有卅日曆天繼續完成，依此計算完工期限
        可延至八十四年六月十七日」云云，更無足取。
  (五)上訴人之主張不符合系爭「工程工期核算要點」不計日曆天及展延工期之規定：
    1.按系爭工程合約第二十五條第一項雖約定：「本工程如因甲方業務需要或其他
      工程無法配合．．．．導致本工程全面停工或無法完工及驗收時，所耽時日，
      自不屬逾期範圍。」，但查：系爭工程自上訴人開工起至八十四年五月三十一
      日申報竣工止，並無全面停工之事實，此有卷附工程日報表、週報表可稽，工
      程遲延主因為上訴人未全面同時展開各項工作施工所致，例如：
      (1)八十三年八月二十九日、三十日、九月二日、三日、八日、十六日、十七日
        、二十一日等七日曆天，上訴人僅施作「清除垃圾」、「環境整理」。
      (2)自八十四年九月二十四起至十月二十二日止共二十二日曆天，上訴人僅施作
        「貼磁磚」、「粉刷」、「內部管道間砌磚」。
      (3)八十四年十二月二十五、二十六日僅施作「磁磚修補」、「吊磚」、「環境
        整理」。
      (4)八十四年一月十三日至一月二十三日、四月五日、十六日、二十三日共計十
        四日曆天僅施作「環境整理」。
      (5)八十四年一月二十四日至二月十八日共計二十七日曆天僅施作「水泥工、木
        工、鐵工缺失改善」。
      (6)八十四年二月十九日、二十六日、三月五日、四月四日、九日共五日曆天根
        本「無出工」。
      (7)上開事由所耽時日已達七十七日曆天。此外，中華工程公司申報復工後，上
        訴人並未因此停工，亦即除已交付中華工程公司施工之界面外，上訴人仍有
        眾多應獨立完成之工作項目尚未完工，已明載於週報表及日報表。是系爭工
        程既無停工情事，無法完工係因上訴人尚有眾多應獨立完成之施工項目未完
        成，應無合約第二十五條第一項規定之適用。
    2.又除上開合約第二十五條第一項規定外，依合約第五條第二項規定：「完工期
      限：全部工程限於開工日起一百日曆天完工」：
      (1)依系爭合約附件「工程工期核算要點」第四、五條規定：「日曆天之含意如
        左：(一)應計日曆天：除不計日曆天外，均應計日曆天（包括雨天在內）即為
        工程期限之總日曆天數。(二)不計日曆天：指依習俗不工作之假日或因本局（
        甲方，即被上訴人）原因致全部工程無法進行而停工之日並經核准者。」、
        「不計日曆天之核算規定如左：(一)國定、習俗、假日．．．．受左列本局（
        甲方即被上訴人）原因影響致全部工程停工並經核准者，不得列為不計日曆
        天：1.因取得用地、拆遷障礙物、測訂中心樁及遷移電力、電信、給水灌溉
        圳路等設備影響，致全部工程無法進行而停止者。2.因辦理變更設計致全部
        工程無法進行而停工者。3.因本局供應之材料、機具未運達工地或臨時發生
        之本局原因，致全部工程無法進行而停工者。」，依上開規定得不計入日曆
        天者，以「全部工程無法進行而停工」為限，茲系爭工程自申報開工起，扣
        除其間兩造不爭執之「不計日曆天」後，至八十四年一月十二日即屆滿一百
        日曆天工期，而自工期屆滿翌日八十四年一月十三日起算至八十四年五月三
        十一日止共計經過一百三十九日曆天，此一期間按照民法第如，不得扣除星
        期例假及國定假日，且在此逾期期間上訴人仍持續施工並無全面停工情事，
        從而依兩造間合約附件「工期核算要點」第四、五條之規定，被上訴人主張
        施工逾期日數為一三九天並無不當。
      (2)另「工期核算要點」第七條雖規定：「凡有左列情形之一者，得申請展延工
        期：(一)因本局（甲方即被上訴人）原因，而影響部份工程之施工時，可於原
        因消失後，按其實際影響施工之程序核算所需天數展延工期。」，但查：系
        爭工程自始即由上訴人優先施作，遲延主因為上訴人未全面同時展開工作，
        且直至預定工期屆滿日止，上訴人尚無法將界面交付中華工程公司施作，均
        已如前述，從而，依前揭民法第二百三十一條第一項前項規定，上訴人在此
        遲延期間內應負無過失責任；抑有進者，依「施工界面施作相關日期說明表
        」可証，中華工程公司所負責施作之相關單項工作，其最長者亦只需二十天
        工期，而鑑定報告認定上訴人接續施作項目所需工期最長者亦僅需二十一天
        ，職是，上訴人如能遵造監造人指示，於甫開工後即優先施作相關界面工作
        ，並將界面早日交付中華工程公司施作，嗣中華工程公司完工後交還上訴人
        ，上訴人仍可在原預定工期內完成工作。準此，系爭工程亦無「工期核算點
        點」第七條「展延工期」規定之適用。
    (3)鑑定報告結論雖稱所列二十五項建築項目在中華工程公司完工後，上訴人仍
        需三十日曆天施作，但鑑定報告尚有諸多疑點未釐清，且引作鑑定依據之數
        據亦有許多誤謬而與事實不符，最後所認定上訴人施作各單項所需工期更與
        上訴人製作之日報表記載不符，甚至對上訴人拒絕交出施工介面致中華工程
        公司公司無法復工所耽時日等情根本未予分析及確認其責任歸屬，故鑑定報
        告尚不足為有利於上訴人事實認定之依據。
  (六)本件逾期罰款並無過高：
  1.系爭逾期罰款法律性質應屬民法第二百五十條第二項之懲罰性違約金，上訴人
      對此不爭執，亦為原判決所肯認，依民法第二百五十條第二項後段規定：「約
      定如債務人不於適當時期，或不依適當方法履行債務時，即須支付違約金者，
      債權人於債務人不履行時，除違約金外，並得請求履行或不履行之損害賠償。
      」，則本件被上訴人除系爭懲罰性違約金外，如被上訴人因之受有其他損害，
      尚得請求賠償。
    2.被上訴人投資興建本件系爭行政福利大樓新建工程，結算總工程款、設計監造
      服務費達七千六百八十九萬五千八百（包含己估驗給付前手承商源發公司工程
      款五千二百三十萬三千九百零九元，系爭工程契約總價二千一百元及設計監造
      服務費三百五十九萬一千八百九十一元），是因上訴人工作遲延逾期一三九天
      ，導致被上訴人資金積壓及土地閒置，倘按土地法第九七條之規定，依系爭行
      政福利大樓占用基地面積土地公告現值及建物造價總額十分之一核算，則被上
      訴人所受損失逾千萬元以上。
    3.按當事人約定之違約金過高者，法院固得依民法第二五二條規定，酌減至相當
      之數額，然是否相當，仍須依客觀事實，社會經濟狀況及如債務人如期依約履
      行，債權人所得享受之一切利益為衡量標準。本件上訴人給付遲延，被上訴人
      無法如期使用系爭建物，在已投入前述鉅額工程款後及致系爭大樓基地閒置之
      下，被上訴人必受有損害應無疑義。是被上訴人在審酌所受損害後，仍僅依約
      請求上訴人計納逾期違約金七百餘萬元，而未另行訴請遲延損害賠償，對上訴
      人已屬格外寬容，上訴人仍執陳詞指摘違約金過高，殊非妥適。
  4.至被上訴人其他與案外人大華營造公司、中華工程公司工程訴訟案件雖曾經
      鈞院或其他法院判決酌減違約金由每日千分之二減為每日千分之一，茲以上開
      案件與本件系爭工程契約完全無涉，參照歷來最高法院判例意旨，本件違約金
      是否過高，仍宜就本案具體情形為衡量，不宜逕予比附援引，而被上訴人是否
      曾就上開另案違約金判決提出上訴，更與本案無關。
      理    由
一、被上訴人之法定代理人原為施顏祥，嗣於八十九年六月二十三日變更為朱正雄，
    業據被上訴人提出財政部命令在卷可考（見本院卷二第一二四至一二七頁），並
    具狀聲明承受訴訟，核無不合，應予准許。
二、上訴人起訴主張：伊承包被上訴人所屬系爭工程，伊業已完工，並經被上訴人驗
    收合格，被上訴人即應付清尾款，然被上訴人卻以伊逾期一百三十九天，而扣罰
    七百二十五萬五千八百元，惟伊就合約標單未列項目或數量不足之部分均予以多
    作或增補數量，被上訴人應加計工期一百六十二天，又伊為配合其他承商施工，
    就此界面影響項目應增加工期二百九十七天，扣除被上訴人認定逾期一百三十九
    天，伊尚提前完工一百五十八天，自無逾期罰款責任，況被上訴人所列罰款為總
    工程款百分之三十，超過一般工程慣例罰款，請求予以酌減等語。被上訴人則以
    ：依系爭合約第五條約定，上訴人應於開工日起一百日曆天完工，詎上訴人遲至
    八十四年五月三十一日始申報竣工，於同年十月九日驗收合格，逾期一百三十九
    天，逾期罰款則為七百二十五萬八千五百元，而工程範圍悉依契約工程圖說及說
    明書，上訴人不得以合約漏列之施工項目請求延長工期，且系爭主體建物土建工
    程及衛生、消防等工程均由上訴人承包，自無所謂衛生、消防等工程須俟土建工
    程完工後始能施工或計算工期之情形，又上訴人施工期間，中華工程公司工程尚
    處於停工狀態，並無界面衝突問題，況監造人中鼎公司自上訴人開工起即一再要
    求上訴人優先趕作，系爭工程逾期為上訴人施工進度遲延所致等語，資為抗辯。
三、查被上訴人所屬系爭工程乃其下轄分支單位復興啤酒廠廠區新建工程之一部分，
    原於八十一年七月間發包予源發公司施作，嗣因源發公司施工進度遲緩，且中途
    違約，於八十三年六月二十七日終止其與源發公司間合約，並辦理善後工程重新
    發包，於同年八月二十四日由上訴人以總價二千六百十一萬元最低標得標，並於
    同年十月十二日簽訂工程契約，工程總價為二千六百十一萬元，上訴人於得標後
    第五日即同年八月二十九日辦理開工，嗣於八十四年五月三十一日向被上訴人申
    報竣工，於同年十月九日驗收合格，惟被上訴人以上訴人伊逾期一百三十九天，
    而扣罰七百二十五萬五千八百元之事實，此有工程契約書、工程結算驗收證明書
    、本院八十五年度上字第一九七號判決正本、工程預定進度網狀圖、工程預定進
    度表在卷可稽（見原審卷第十六頁、第三十至第六十六頁、第七十至八十二頁、
    第一○六、一○七頁），復為兩造所不爭執，自堪信為真實。
四、上訴人主張：伊就合約標單未列項目或數量不足之部分均予以多作或增補數量，
    被上訴人應加計工期一百六十二天，又兩造就工期雖約定自開工後一○○日曆天
    完工，但因上訴人承攬上開衛生等工程之特性，均以其他一般建築等工程完工後
    一段期間，作為計算工期之基準，蓋此類衛生、消防等工程，許多項目必須在其
    他一般建築工程完工後，才能著手施工，伊為配合其他承商施工，就此界面影響
    項目應增加工期二百九十七天，扣除被上訴人所認逾期一百三十九天，伊尚提前
    完工一百五十八天，自無逾期罰款責任云云。然此為被上訴人所否認，並抗辯：
    依工程合約第五條約定，上訴人應於開工日起一百日曆天完工，依照被上訴人工
    期核算要點之規定，原預定工期屆滿日為八十四年一月十二日，上訴人遲至八十
    四年五月三十一日始向被上訴人申報竣工，逾期一百三十九天，而系爭工程範圍
    悉依契約工程圖說及說明書，上訴人不得以合約漏列之施工項目請求延長工期，
    且系爭主體建物土建工程及衛生、消防等工程均由上訴人承包，自無所謂衛生、
    消防等工程須俟土建工程完工後始能施工或計算工期之情形，又上訴人施工期間
    ，中華工程公司工程尚處於停工狀態，並無界面衝突問題，況監造人中鼎公司自
    上訴人開工起即一再要求上訴人優先趕作，系爭工程逾期為上訴人施工進度遲延
    所致等語。經查：
  (一)觀諸系爭工程契約書附件「投標須知補充說明」第十七條規定：「契約總價結算
    之工程，無論契約內總價估算之內容如何，應以契約工程圖樣及說明書所涵蓋者
    之全部為準，按契約總價結算。」，第十五條規定：「標單內單價分析表之工料
    項目與分析數量，僅供參考之用，施工如與實際不符，不得調整。」，合約附件
    「工程標單」第四項規定：「投標人係按圖樣、施工說明書自行詳為估算，原詳
    細表及單價分析表項目、數量如有疏漏，已在單價內或相關項目內調整之。」，
    合約附件「行政福利大樓營建善後工程現況及施工界面說明」第１、２、３．７
    項規定：「１、概說：行政福利大樓營建善後工程原已發包施作，原承商因故停
    工，行政福利大樓營建未完工程（重新發包）承商須負責完成未完成之部分。２
    、工程範圍：行政福利大樓營建善後工程，除原承商已施作之部分外，均由行政
    福利大樓未完成工程承商依約負責完成，原已施作之部分，若須粉飾、收尾、修
    補或改善時及其他必須之配合工作，亦屬本工程工作範圍，由本工程承商負責施
    作。３．７、投標廠商於投標前，須自行赴施工現場，實地勘查已施作項目，並
    按照圖說核對，如有未列項目或數量，投標廠商須並於假設工程或雜項項目內估
    算，得標後，不得要求加價或延長工期。」，合約附件「甲○○○○○○○暨所
    屬各單位辦理工程工期核算要點」第七條第一、三款規定：「凡有左列情形之一
    者，得申請展延工期：(一)因本局（甲方，即被上訴人）原因，而影響部份工程之
    施工時，可於原因消失後，按其實際影響施工之程度核算所需天數展延工期。(三)
    因變更設計增加工程數量時，得按實際需要展延工期。」，工程契約第五條第三
    款之規定：「工程期限：三、因故延期：如因甲方（即被上訴人）原因或天災人
    禍確為人力所不能抗拒，致需延長完工日期時，乙方（即上訴人）得申請甲方（
    即被上訴人）核定延期日數。」，細繹上開規定之內容，上訴人應負責承作之範
    圍係以契約工程圖樣及說明書所涵蓋者之全部及粉飾、收尾、修補或改善時及其
    他必須之配合工作，得標後，除有因被上訴人原因而影響部分工程之施工或變更
    設計之情事外，上訴人不得以原詳細表及單價分析表項目、數量有疏漏為由而要
    求加價或延長工期，上訴人既自陳其所漏列之施工項目無法請求被上訴人補償或
    給付增做之工程費用（見原審卷第九三頁），足見其所施作者乃逾越契約工程圖
    樣及說明書所列工程範圍之工程，縱有逾越契約之約定承包範疇，亦屬上訴人於
    投標前應列入考量之因素，上訴人倘有因施作該部分工程致無法如期完工之情事
    ，理應依相關規定申請展延工期，不得嗣後要求延長工期，上訴人抗辯：伊就合
    約標單未列項目或數量不足之部分均予以多作或增補數量，被上訴人應加計工期
    一百六十二天，委無足取。
  (二)依工程合約第五條約定，上訴人應於開工日起一百日曆天完工，而上訴人於八十
    三年八月二十九日辦理開工，依照被上訴人工期核算要點之規定，原預定工期屆
    滿日為八十四年一月十二日，上訴人遲至八十四年五月三十一日始向被上訴人申
    報竣工，為兩造所不爭執，並有被上訴人所提工期計算明細表附卷可稽（見原審
    卷第八三至八七頁），則被上訴人抗辯上訴人逾期一百三十九天，自堪採信。上
    訴人雖主張：此類善後工程，其工程完工日期，均以其他一般建築等工程完工後
    一段期間，作為計算工期之基準，並提出國立政治大學工程合約為證（見原審卷
    第原九四至九六頁、一○一至一○五頁）。惟查上訴人所提國立政治大學工程合
    約係電梯設備、空調設備合約，均屬內部工程，且契約明文規定於「建築工程完
    成後」相當期間作為計算工期之基準，此與系爭工程上訴人係承攬被上訴人行政
    福利大樓之土建、衛生、消防、電機等營建善後工程，係屬土木建築工程不同，
    且系爭合約明定於開工日起一百日曆天完工，復為上訴人所明知，基於私法自治
    之精神，上訴人自應受其拘束，上訴人主張：應以其他一般建築等工程完工後一
    段期間，作為計算工期之基準，自不足採。
  (三)系爭工程部分施工項目與中華工程公司裝修部分發生界面影響，而中華工程公司
    「因先期營建施工無法配合完成」於八十三年二月一日報停工，至八十四年二月
    二十日始復工，並於八十四年五月十七日完工，為兩造所不爭執，並有監造人中
    鼎公司所陳「工程停工報告書、工程復工報告書」在卷可考（見原審外放證物）
    ，而證人即監造人中鼎公司派駐系爭工地之經理及監工人員林治平、翁榮昌、張
    和平於本院均一致證稱：「我們在發包合約內已寫明由方城優先施作，其他廠商
    再接著作，但也有些工程由其他廠商先施作，再由方城接下去作」（見本院卷一
    第一○七頁背面），且經本院送請省土木技師公會鑑定結果亦認：「方城施工項
    目有整項或細部分項部分受限於另一承商中華，非中華預先施作或配合施工完畢
    後方城始能繼續完成者；若方城無視工程施工程序及一般慣例，不予考量前後關
    聯性及連續性，一味與他包併行同步施作，或將顧此失彼無濟於事，反覆重疊、
    事倍功半，即影響組裝品質，也禍延工期」（見本院卷外放證物，鑑定報告第四
    頁），復經鑑定證人溫卓炫於本院證稱：「．．．．確實須中華工程先做好，方
    城才能做．．．．」（見本院卷一第二○三頁背面、二○五頁背面），顯見系爭
    工程界面工程部分確會影響工期，證人林治平、翁榮昌、張和平於本院所稱：「
    少部分才要銜接，．．．．其他廠商進去做，也只施作一、二天，．．．．並不
    會影響到工期」（見本院卷一第一○七頁背面、一○八頁），自不足採。至省土
    木技師公會鑑定報告雖謂：「．．．．又說明二檢送資料所列項目於中華工程交
    付方城施工，鑑估單項累計共需一八五日曆天，始可完工；就此地規模環境，現
    況工料分析，推估方城可分六大類分頭併行，計(1)鋁木門窗；(2)不鏽鋼門及金屬
    掛件；(3)木作；(4)舖設止滑銅條及不鏽鋼伸縮地坪、排水蓋版等；(5)廁所隔間、
    裝設衛生設備及其配件；(6)牆面地坪交接走道花台斬石及雜項收尾等。則方城計
    需18 85/6≒30日曆天，始可完成。．．．．」等情（見本院卷外放證物，鑑定
    報告第六頁），並經鑑定證人溫卓炫、鍾振耀於本院結證屬實（見本院卷一第二
    ○四頁背面、二○五頁、二○六頁），然此為中華工程公司完工後，交付予上訴
    人施工，上訴人所需之工作天，惟鑑定證人溫卓炫亦證稱：「若有先行交付，則
    到底比例多少，最後影響多少工期我也不知道」（見本院卷一第二○六頁背面）
    ，本院審酌上訴人應於投標前，自行赴施工現場，實地勘查已施作項目，且工程
    現況及施工界面說明及標單已詳細臚列上訴人應負責之工程範圍，上訴人於投標
    前即已明瞭善後工程之全部情況，包括該善後工程與其他工程之界面影響程度，
    倘因其他工程之施作致無法如期完工之情事，上訴人理應依相關規定申請展延工
    期，但上訴人並未申請展延工期，於八十三年八月二十九日辦理開工，至中華工
    程公司於八十四年二月二十日復工止，已歷一百三十九日曆天，並已逾期三十九
    天，自八十四年二月二十一日起至八十四年五月十七日止，則為上訴人與中華工
    程公司重疊施工之期間計八十六天，上訴人於中華工程公司完工後，至其於八十
    四年五月三十一日始向被上訴人申報竣工止，計施工十四天（以上工期計算參見
    被上訴人所提工期計算明細表，見原審卷第八三至八七頁），及工程進度，暨省
    土木技師公會鑑定報告所認合理工作天，認應將上訴人逾期天數扣除十六天始為
    合理（即中華工程公司完工後三十天，扣除上訴人於中華工程公司交付後施工之
    十四天），故上訴人共逾期一百二十三天。上訴人主張：伊為配合其他承商施工
    ，就此界面影響項目應增加工期二百九十七天，委無足採。
  (四)至上訴人主張被上訴人之辦理工程工期核算要點第四條第二款之規定乃定型化契
    約，有違公平交易原則，且與民法第五百零二條第一項規定有違云云。查本件工
    程合約之附件「甲○○○○○○○暨所屬各單位辦理工程工期核算要點」固係定
    型化之契約，惟核其內容，並無違背公序良俗之情事，與交易公平及誠信原則無
    涉，且辦理工程工期核算要點第四條第二款規定乃計算工期之標準，與民法第五
    百零二條第一項規定因工作不能於約定期限完成而定作人得請求減少報酬之情形
    有別，自不得混為一談。
五、按系爭工程合約第十九條約定：「乙方（即被上訴人）如不依照契約規定期限完
    工，應按逾期之日數每過期一日，每日罰款按契約總價千分之二計算，折合新台
    幣五萬二千二百元（固定金額）．．．．」，上訴人計逾期一百二十三天，已詳
    如前述，則被上訴人依約自上訴人之工程款內扣除違約金，自屬有據。
六、上訴人又主張：一般工程承攬契約不問其定作人為民營、公營或政府機構，關於
    逾期罰款，每逾一日大多最高不過為工程總價千分之一（且有限定最高罰款總額
    不得超過工程總價百分之十者），如被上訴人所訂高達千分之二者，尚屬少見，
    蓋逾期罰款如依每日千分之二計算，則一年即達百分之七十二（即千分之七百二
    十），民法第二０五條所定最高利率年息百分之二十，超過三倍以上，其違約金
    之約定，顯然過高等語。被上訴人則抗辯：伊投資興建本件系爭行政福利大樓新
    建工程，結算總工程款、設計監造服務費達七千六百八十九萬五千八百元，因上
    訴人工作遲延逾期，導致伊被上訴人資金積壓及土地閒置，倘按土地法第九七條
    之規定，依系爭行政福利大樓占用基地面積土地公告現值及建物造價總額十分之
    一核算，則伊所受損失逾千萬元以上，伊在審酌所受損害後，仍僅依約請求上訴
    人逾期違約金，而未另行訴請遲延損害賠償，對上訴人已屬格外寬容，上訴人仍
    指摘違約金過高，殊非妥適等語。惟按「約定之違約金額過高者，法院得減至相
    當之數額」，民法第二百五十二條定有明文。且違約金是否相當，應依一般客觀
    事實、社會經濟狀況、當事人所受損害等情形，以為斟酌之標準，而上訴人承造
    之系爭工程，僅係被上訴人在復興啤酒廠工程之一部分，被上訴人對於系爭工程
    之逾期完工是否牽連全體工程之完工，以及被上訴人因此所受之損害均未舉證以
    明，被上訴人抗辯其所受損失逾千萬元以上，尚無足採。本院斟酌系爭工程逾期
    一百二十三天，依每日五萬二千二百元計算，其違約金共逾期違約金應為七百二
    十五萬五千八百元，約占契約總工程款百分之二十八，尚屬過高，且上訴人就系
    爭工程合約標單未列項目或數量不足之部分均予以多作或增補部分因而支出費用
    非少等情狀，認本件違約金以契約所定工程款千分之一，即每天二萬六千一百元
    ，逾期一百二十三天，違約金共三百二十一萬零三百元為相當。
七、綜上所述，上訴人主張：伊就系爭工程並未逾期完工，為不可採。惟其逾期一百
    二十三天，違約金共三百二十一萬零三百元，已詳如前述，然被上訴人卻自上訴
    人之工程款內扣除七百二十五萬五千八百元，故被上訴人尚應給付上訴人工程款
    四百零四萬五千五百元。從而，上訴人本於系爭工程合約之法律關係，請求被上
    訴人給付工程款四百零四萬五千五百元，及自八十六年十月二十五日（即起訴狀
    繕本送達翌日）起至清償日止，按週年利率百分之五計算之利息，為有理由。上
    訴人逾此數額之請求，為無理由，應予駁回。又，上訴人勝訴部分，兩造分別陳
    明願供擔保為准、免假執行之宣告，經核於法並無不合，爰分別酌定相當擔保金
    額准許之。至於上訴人敗訴部分，其假執行之聲請失所附麗，應併予駁回。是則
    原審就上開應准許部分，為上訴人敗訴之判決，並駁回其假執行之聲請，尚有未
    洽。上訴意旨指摘原判決此部分不當，求予廢棄改判，為有理由，爰由本院予以
    廢棄改判如主文第二項所示，並依聲請為附條件之准、免假執行之宣告。至於上
    訴人之請求不應准許部分，原判決為上訴人敗訴之判決，並駁回其假執行之聲請
    ，核無不合，上訴意旨指摘原判決此部分不當，求予廢棄改判，為無理由，應予
    駁回。
八、本件事證已臻明確，兩造其餘主張陳述及所提之證據，經審酌後認並不影響判決
    結果，爰不一一贅述，附此敘明。
據上論結，本件上訴為一部有理由，一部無理由，爰為判決如主文。
中      華      民      國    八十九    年     十二     月     十二     日
                                臺灣高等法院民事第十庭
                                          審判長法  官  林  敬  修
                                                法  官  劉  勝  吉
                                                法  官  黃  騰  耀
右正本係照原本作成。
如不服本判決，應於收受送達後二十日內向本院提出上訴書狀，其未表明上訴理由者
，應於提出上訴後二十日內向本院補提理由書狀（均須按他造當事人之人數附繕本）
上訴時應提出委任律師或具有律師資格之人之委任狀；委任有律師資格者，另應附具
律師及格證書及釋明委任人與受任人有民事訴訟法第四百六十六條之一第一項但書或
第二項（詳附註）所定關係之釋明文書影本。
中      華      民      國    八十九    年     十二     月     十四     日
                                                書記官  楊  麗  雪
附註：
民事訴訟法第四百六十六條之一（第一項、第二項）：
對於第二審判決上訴，上訴人應委任律師為訴訟代理人。但上訴人或其法定代理人具
有律師資格者，不在此限。
上訴人之配偶、三親等內之血親、二親等內之姻親，或上訴人為法人、中央或地方機
關時，其所屬專任人員具有律師資格並經法院認為適當者，亦得為第三審訴訟代理人
。


司法院資訊處製作；財團法人民間司法改革基金會備份。
